【裁判字號】    97,上易,970
【裁判日期】    980120
【裁判案由】    所有權移轉登記
【裁判全文】
臺灣高等法院民事判決                 97年度上易字第970號
上  訴  人  乙○○
訴訟代理人  甲○○
被  上訴人  丙○○
訴訟代理人  黃丁風律師
            黃雅羚律師
            黃敬唐律師
上列當事人間因所有權移轉登記事件，上訴人對於中華民國97年
8月29日臺灣基隆地方法院97年度訴字第160號第一審判決提起上
訴，本院於98年1月6日言詞辯論終結，判決如下：
  主  文
原判決關於命上訴人給付部分廢棄。
上廢棄部分，被上訴人在第一審之訴駁回。
第一、二審訴訟費用除確定部分外，由被上訴人負擔。
  事實及理由
一、被上訴人起訴主張：坐落於臺北縣貢寮鄉○○段內寮小段18
    9地號，面積4,787平方公尺之土地（下稱系爭土地），係登
    記為上訴人所有，上訴人於民國（下同）77年10月11日將系
    爭土地以新臺幣（下同）50萬元售予原審共同被告楊助金，
    該土地因屬私有農地，簽約當時楊助金尚未覓妥有自耕農身
    分之人，故暫無法辦理過戶登記，因此上訴人於訂立「不動
    產買賣預定契約書」（下稱系爭買賣契約）時約明於楊助金
    尋覓自耕農身分之人後再辦理過戶。俟修正前土地法第30條
    關於無自耕農身分者不得受讓農地之規定業於89年1月26日
    刪除，農地所有權之移轉登記已不受限於自耕農身分，是依
    民法第246條第1項但書規定，上訴人與楊助金間之系爭買賣
    契約為合法有效，當認上訴人負有移轉系爭土地所有權予楊
    助金之義務。楊助金嗣於97年3月24日，復將系爭土地售予
    被上訴人，雙方約定將楊助金與上訴人所簽訂之系爭買賣契
    約所生一切權利均無條件讓渡予被上訴人承受，被上訴人並
    於97年3月28日以存證信函通知上訴人與楊助金共同配合辦
    理過戶事宜，惟上訴人不願出面配合，致使楊助金亦藉故推
    托卸責，迄今仍無法完成土地所有權移轉登記，楊助金既顯
    有怠於行使其權利之情，被上訴人自得依買賣契約讓渡書之
    約定，並依民法第242條規定，代位行使楊助金對於上訴人
    之土地移轉登記請求權，據此請求上訴人應將系爭土地先移
    轉登記為楊助金所有，楊助金再移轉登記為被上訴人所有等
    情。原審為被上訴人全部勝訴之判決，上訴人不服，提起上
    訴，被上訴人對其上訴則聲明：(一)上訴駁回；(二)第二審訴訟
    費用由上訴人負擔。
二、上訴人則以：上訴人於77年10月11日將系爭土地以50萬元售
    予楊助金，當時楊助金因無自耕農身分，故依當時土地法第
    30 條規定不能受讓系爭土地之所有權，惟當時既已約定楊
    助金得尋覓具自耕農身分之人後再辦理過戶，故自斯時起楊
    助金即處於隨時可向上訴人行使移轉登記請求權之狀態，其
    請求權之消滅時效應即起算，至92年10月10日因經過15年時
    效已消滅，上訴人當可拒絕楊助金行使移轉登記請求權，縱
    使其後楊助金將該請求權讓與被上訴人，上訴人仍得主張時
    效消滅，而拒絕系爭土地之所有權移轉登記等語，資為抗辯
    ，並於本院聲明：(一)原判決廢棄；(二)被上訴人在第一審之訴
    駁回；(三)第一、二審訴訟費用均由被上訴人負擔。
三、兩造不爭之事實：
    (一)原審卷附原證1至4之文書均為真正。
    (二)上訴人與楊助金於77年10月11日簽訂系爭買賣契約，約定
      上訴人將系爭土地所有權全部均售予楊助金，買賣價金50
      萬元，楊助金已付清全部價金。
    (三)系爭土地之地目為「田」，係屬農牧用地。為避免違反修
      正前土地法第30條之規定，上訴人與楊助金於系爭買賣契
      約之「特約」欄其中第（三）點加註：「本契約成立之同
      時，乙方（即上訴人）應備齊一切證件交甲方（即楊助金
      ），於甲方尋覓自耕農名義再辦理過戶」等語，因此系爭
      買賣契約並非以不能給付為契約標的，買賣契約合法有效
      。
    (四)楊助金已於97年3月24日將系爭買賣契約所生之一切權利
      均無條件讓渡予被上訴人承受，雙方並簽訂有買賣契約讓
      渡書。上訴人於97年3月28日以土城青雲郵局第166號存證
      信函檢附前述買賣契約讓渡書通知上訴人及楊助金，上訴
      人已有收受前開存證信函。
四、兩造爭執要旨：本件兩造爭執要旨乃在於楊助金對上訴人就
    系爭土地所有權移轉登記請求權是否已罹於時效而消滅？經
    查：
    1.本件上訴人抗辯楊助金對於上訴人之土地所有權移轉請求
      權，應自立約之時即77年10月11日起算，計至92年10月10
      日已屆滿15年，故已罹於時效云云，被上訴人則主張：楊
      助金本身因不具備自耕農名義，亦未尋覓具備自耕農名義
      之第三人，自無法將系爭土地之所有權移轉登記為楊助金
      或指定之第三人所有，如是情況，當認楊助金於簽約時就
      系爭土地之土地移轉登記請求權受限於前揭法令而處於無
      法行使之狀態，因此在89年1月26日舊土地法第30條之規
      定公布刪除前，楊助金無從請求上訴人移轉登記系爭土地
      所有權為楊助金所有，是以在89年1月26日前，楊助金對
      於上訴人就系爭土地之移轉登記請求權係處於不能行使之
      狀態，依民法第128條前段之規定，其消滅時效應自請求
      權可行使時即89年1月27日開始起算，被上訴人嗣於97年3
      月24日受讓取得系爭買賣契約之權利，並於97年4月15日
      提起本件訴訟，自無罹於15年時效之問題等語。
    2.「按消滅時效，自請求權可行使時起算，民法第128條前
      段定有明文。所謂請求權可行使時，係指其行使請求權已
      無法律上之障礙而言，至因權利人個人事實上之障礙不能
      行使請求權者，並不能阻止時效之進行。原審既認兩造於
      57年9月20日訂約後，被上訴人係因無自耕能力始不能請
      求上訴人移轉系爭土地之應有部分，其事由屬被上訴人個
      人事實上之障礙，不能阻止時效之進行」（最高法院92年
      台上字第2039號判決、97年度台上字第1949號判決參照）
      。查本件上訴人與楊助金於77年10月11日訂約時，已依約
      交清過戶所須證件，楊助金依約負有自行對外尋覓有自耕
      能力名義之人辦理過戶之作為義務，亦即其處於隨時得向
      上訴人行使移轉登記請求權之狀態，請求權之消滅時效亦
      同時起算，惟楊助金卻長期怠於為之，遲不尋覓有自耕能
      力之第三人以為登記，此種個人事實上之障礙，不能阻止
      時效之進行，是以楊助金對於上訴人行使請求權之時效，
      至92年10月10日已因經過15年而消滅，被上訴人前開主張
      ，非可採信。又，系爭買賣契約之「特約欄」第三點加註
      ：「…，於甲方（即楊助金）尋覓自耕農名義再辦理過戶
      」等語，係楊助金之作為義務，而非停止條件，被上訴人
      主張係停止條件云云，亦不可採。
五、綜上所述，本件楊助金對上訴人之系爭土地之所有權移轉請
    求權已因罹於時效而消滅。從而，被上訴人依前揭買賣契約
    讓渡書之約定，並依民法第242條之規定，代位行使楊助金
    對於上訴人之土地移轉登記請求權，據此請求上訴人應將系
    爭土地先移轉登記為楊助金所有，難謂有據，不應准許，原
    審失察，遽予判決被上訴人勝訴，不無可議，原判決難予維
    持，上訴論旨，執以前詞，指摘原判決不當，聲明廢棄改判
    ，為有理由，爰將原判決廢棄改判。
六、本件事證已臻明確，兩造其餘之攻防方法，經審酌後，認與
    判決結果無影響，無庸逐一論述，併此敘明。
七、據上論結，本件上訴為有理由，依民事訴訟法第450條、第
    78條，判決如主文。
中    華    民    國    98    年    1     月    20    日
                  民事第15庭
                      審判長法  官  林恩山
                            法  官  陳雅玲
                            法  官  郭松濤
正本係照原本作成。
不得上訴。
中    華    民    國    98    年    1     月    20    日
                            書記官  方素珍


司法院資訊處製作；財團法人民間司法改革基金會備份。
